臺灣新北地方法院刑事判決
111年度金訴字第1256號
公  訴  人  臺灣新北地方檢察署檢察官
被      告  黃宇謙


                    送新竹關西○○00000○○○（陸軍步兵000旅）                 
上列被告因違反洗錢防制法等案件，經檢察官提起公訴（111年
度偵字第11694號），被告於本院準備程序中就被訴事實為有罪
之陳述，經合議庭裁定由受命法官依簡式審判程序獨任審理，判
決如下：
    主  文
黃宇謙犯三人以上共同冒用政府機關及公務員名義詐欺取財罪，
處有期徒刑壹年壹月。
    事  實
一、黃宇謙於民國110年4月中旬前不久某時許，加入姓名、年籍
    不詳，通訊軟體微信暱稱「小豬」、通訊軟體LINE暱稱「KA
    IKAI」即「張泰鑫」之成年人組成之詐欺集團，擔任俗稱「
    取簿手」之收取人頭帳戶之工作。黃宇謙遂與「小豬」、「
    KAIKAI」及其他詐欺集團成員共同意圖為自己不法之所有，
    基於三人以上共同冒用政府機關及公務員名義詐欺取財、以
    不正方法由自動付款設備取得他人之物及掩飾、隱匿詐欺犯
    罪所得去向、所在之犯意聯絡，先由該詐欺集團成員於110
    年4月20日中午11時26分許，撥打電話予陳大欽，佯稱為員
    警，訛稱略以：陳大欽之電信費未繳，且電話號碼涉及詐欺
    案件，將調查陳大欽之財產，須交付金融卡及密碼云云，致
    陳大欽陷於錯誤，依詐欺集團成員之指示，於同日中午12時
    許，將其申辦之中華郵政股份有限公司帳號00000000000000
    號帳戶（下稱郵局帳戶）、國泰世華商業銀行帳號00000000
    0000號帳戶（下稱國泰世華帳戶）之金融卡及密碼放在信封
    袋內，再將該信封放置在其住處1樓之信箱內。嗣黃宇謙於
    同日中午12時20分許，依詐欺集團成員指示，搭乘計程車前
    往陳大欽之住處附近，再徒步至陳大欽住處樓下，拿取放置
    在信箱內之上開信封，並將該信封交予詐欺集團成員。詐欺
    集團成員再持上開金融卡，未經陳大欽授權同意，接續於附
    表所示時間，在附表所示地點，插入郵局帳戶、國泰世華帳
    戶之金融卡，並輸入密碼，佯以係有正當權源持卡人之不正
    方法，致使該自動櫃員機設備辨識系統對於真正持卡人之判
    別陷於錯誤，誤認係陳大欽本人或其所授權之人前來提領現
    金，詐欺集團成員因而自郵局帳戶提領新臺幣（下同）15萬
    元，自國泰世華帳戶提領20萬元，共計35萬元得手，再將上
    開款項輾轉交付詐欺集團上游成員，而掩飾、隱匿詐欺犯罪
    所得之去向、所在。
二、案經陳大欽訴由新北市政府警察局林口分局報告臺灣新北地
    方檢察署檢察官偵查起訴。
    理  由
一、前揭犯罪事實，業據被告黃宇謙於警詢、偵訊、本院準備程
    序及審理中均坦承不諱（偵卷第7至10、65至66頁，本院卷
    第67、73、75頁），核與證人即告訴人陳大欽於警詢時之證
    述情節大致相符（偵卷第19至20頁），並有手機通話記錄截
    圖（偵卷第23至24頁）、監視錄影畫面截圖（偵卷第25至31
    頁）、郵局帳戶交易明細（偵卷第33頁）、國泰世華帳戶交
    易明細（偵卷第35頁）、計程車乘車資訊（偵卷第39頁）附
    卷可稽，足認被告前開任意性自白核與事實相符，堪以採信
    。綜上所述，本件事證明確，被告犯行堪以認定，應予依法
    論科。
二、論罪科刑：
㈠、罪名：
 1、按洗錢防制法第2條規定：「本法所稱洗錢，指下列行為：㊀
    意圖掩飾或隱匿特定犯罪所得來源，或使他人逃避刑事追訴
    ，而移轉或變更特定犯罪所得。㊁掩飾或隱匿特定犯罪所得
    之本質、來源、去向、所在、所有權、處分權或其他權益者
    。㊂收受、持有或使用他人之特定犯罪所得。」所稱特定犯
    罪，依照同法第3條第1款，包含最輕本刑為6月以上有期徒
    刑以上之刑之罪。從而第14條第1項所規範之一般洗錢罪，
    必須有第3條規定之前置特定犯罪作為聯結，始能成立。同
    法第15條第1項則規定：「收受、持有或使用之財物或財產
    上利益，有下列情形之一，而無合理來源且與收入顯不相當
    者，處6月以上5年以下有期徒刑，得併科新臺幣5百萬元以
    下罰金：㊀冒名或以假名向金融機構申請開立帳戶。㊁以不正
    方法取得他人向金融機構申請開立之帳戶。㊂規避第7條至第
    10條所定洗錢防制程序。」第15條之特殊洗錢罪，係在無法
    證明前置犯罪之特定不法所得，而未能依第14條之一般洗錢
    罪論處時，始予適用。倘能證明人頭帳戶內之資金係前置之
    特定犯罪所得，即應逕以一般洗錢罪論處，自無適用特殊洗
    錢罪之餘地。例如詐欺集團向被害人施用詐術後，為隱匿其
    詐欺所得財物之去向，而令被害人將其款項轉入該集團所持
    有、使用之人頭帳戶，並由該集團所屬之車手前往提領詐欺
    所得款項得逞，檢察官如能證明該帳戶內之資金係本案詐欺
    之特定犯罪所得，即已該當於新法第14條第1項之一般洗錢
    罪；至若無法將人頭帳戶內可疑資金與本案詐欺犯罪聯結，
    而不該當第2條洗錢行為之要件，當無從依第14條第1項之一
    般洗錢罪論處，僅能論以第15條第1項之特殊洗錢罪。倘行
    為人意圖掩飾或隱匿特定犯罪所得來源，而將特定犯罪所得
    直接消費處分，甚或交予其他共同正犯，而由共同正犯以虛
    假交易外觀掩飾不法金流移動，即難認單純犯罪後處分贓物
    之行為，應仍構成第2條第1或2款之洗錢行為（最高法院108
    年度台上字第1744號判決意旨可資參照）。查被告依詐欺集
    團成員之指示，前往拿取告訴人遭詐欺而提供之金融卡，再
    交予詐欺集團成員提領款項，當屬洗錢防制法第2條第2款掩
    飾、隱匿特定犯罪所得去向、所在之行為。
 2、核被告所為，係犯刑法第339條之4第1項第1款、第2款之三
    人以上共同冒用政府機關及公務員名義詐欺取財罪、同法第
    339條之2第1項之以不正方法由自動付款設備取得他人之物
    罪、洗錢防制法第14條第1項之一般洗錢罪。
㈡、共同正犯：
　　被告與「小豬」、「KAIKAI」及其他詐欺集團成員間，就三
    人以上共同冒用政府機關及公務員名義詐欺取財、以不正方
    法由自動付款設備取得他人之物、洗錢犯行，具有相互利用
    之共同犯意，並各自分擔部分犯罪行為，有犯意聯絡及行為
    分擔，為共同正犯。
㈢、罪數：
 1、按刑法第55條所定一行為而觸犯數罪名之想像競合犯，應從
    一重處斷，其規範意旨在於避免對於同一犯罪行為予以過度
    評價，所謂「同一行為」應指實行犯罪之行為完全或局部具
    有同一性而言。法律分別規定之數個不同犯罪，倘其實行犯
    罪之行為，彼此間完全或局部具有同一性而難以分割，應得
    依想像競合犯論擬（最高法院98年度台上字第1912號判決意
    旨參照）。查被告所犯上開三人以上共同冒用政府機關及公
    務員名義詐欺取財、以不正方法由自動付款設備取得他人之
    物、洗錢之時、地，在自然意義上非完全一致，然仍有部分
    合致，且犯罪目的單一，堪認係一行為同時觸犯三人以上共
    同冒用政府機關及公務員名義詐欺取財罪、以不正方法由自
    動付款設備取得他人之物罪、一般洗錢罪，屬想像競合犯，
    應依刑法第55條前段之規定，從一重論以三人以上共同冒用
    政府機關及公務員名義詐欺取財罪。
 2、起訴書雖漏論以刑法第339條之2第1項之以不正方法由自動
    付款設備取得他人之物罪，然起訴事實已敘明其情，自不影
    響業經起訴之效力，本院自應予以審究。
㈣、洗錢防制法第16條第2項規定適用之說明：
    按想像競合犯之處斷刑，本質上係「刑之合併」，其所謂從
    一重處斷，乃將想像競合犯組成之評價上數罪，合併為科刑
    一罪，其所對應之刑罰，亦合併其評價上數罪之數法定刑，
    而為一個處斷刑。易言之，想像競合犯侵害數法益者皆成立
    犯罪，論罪時必須輕、重罪併舉論述，同時宣告所犯各罪名
    ，包括各罪有無加重、減免其刑之情形，亦應說明論列，量
    刑時併衡酌輕罪部分量刑事由，評價始為充足，然後依刑法
    第55條前段規定「從一重處斷」，非謂對於其餘各罪可置而
    不論。因此，法院決定處斷刑時，雖以其中最重罪名之法定
    刑，做為裁量之準據，惟於裁量其輕重時，仍應將輕罪合併
    評價在內。按洗錢防制法第16條第2項規定：「犯前2條之罪
    ，在偵查或審判中自白者，減輕其刑」，查被告於偵查及本
    院審理中自白本案犯行，是就被告所為洗錢犯行，原應減輕
    其刑，惟依前揭罪數說明，被告就上開犯行係從一重論處三
    人以上共同冒用政府機關及公務員名義詐欺取財罪，則就被
    告所為洗錢犯行即想像競合輕罪得減刑部分，本院於依刑法
    第57條量刑時，將併予審酌。
㈤、量刑審酌：
　　爰審酌被告正值青年，不思循正當途徑獲取所需，竟加入詐
    欺集團，擔任俗稱「取簿手」之收取被害人遭詐欺而交出之
    金融卡之工作，再將金融卡交予詐欺集團其他成員以提領款
    項，而隱匿詐欺取財犯罪所得之去向暨所在，使金流不透明
    ，亦使不法之徒得藉此輕易詐欺並取得財物、隱匿真實身分
    ，造成國家查緝犯罪受阻，並助長犯罪之猖獗，影響社會經
    濟秩序，危害金融安全，同時造成告訴人求償上之困難，其
    所生危害非輕，所為實值非難；惟考量被告犯後坦承犯行，
    態度尚可；兼衡被告於該詐欺集團之角色分工非居於主導或
    核心地位，其所收取之帳戶僅2個，及其犯罪之動機、目的
    、素行（參本院卷第13至16頁臺灣高等法院被告前案紀錄表
    ）、迄今尚未與告訴人和解並賠償所造成之損害；並酌以被
    告於本院審理中自述高中肄業之教育程度、目前從事園藝工
    作、之後將服役4個月，與父母親、奶奶、弟弟同住之生活
    狀況（本院卷第76頁）等一切情狀，量處如主文所示之刑。
    　　
三、沒收：
㈠、按犯罪所得，屬於犯罪行為人者，沒收之，但有特別規定者
    ，依其規定；再按前2項之沒收，於全部或一部不能沒收或
    不宜執行沒收時，追徵其價額，刑法第38條之1第1項、第3
    項分別定有明文。又共同正犯之犯罪所得，沒收或追徵，應
    就各人所分得之數額分別為之；先前對共同正犯採連帶沒收
    犯罪所得之見解，已不再援用及供參考（最高法院104年度
    第13次刑事庭會議決議意旨參照），此為最高法院近來一致
    之見解。
㈡、經查，被告於本院審理中供稱：我要領錢才有報酬，單純交
    付金融卡不會拿到報酬等語（本院卷第73頁），而依現存卷
    內證據，並無積極證據證明被告實際獲取犯罪所得而受有不
    法利益，本案即無對其宣告沒收犯罪所得之餘地。
據上論結，應依刑事訴訟法第273條之1第1項、第299條第1項前
段，判決如主文。
本案經檢察官周懿君提起公訴，檢察官簡志祥到庭執行職務。
中　　華　　民　　國　　111 　年　　9 　　月　　26　　日
                  刑事第十四庭  法  官  鄭琬薇
上列正本證明與原本無異。
如不服本判決，應於判決送達後20日內敘明上訴理由，向本院提
出上訴狀 (應附繕本) ，上訴於臺灣高等法院。其未敘述上訴理
由者，應於上訴期間屆滿後20日內向本院補提理由書「切勿逕送
上級法院」。
                                書記官  陳鴻慈
中　　華　　民　　國　　111 　年　　9 　　月　　26　　日
附表：
編號 提款時間 提領金額 提領帳戶 1 110年4月20日下午2時56分至下午3時18分許 6萬元（2次）、3萬元 郵局帳戶 2 110年4月20日 2萬元（10次） 國泰世華帳戶 
附錄本案論罪科刑之法條：
◎洗錢防制法第2條
本法所稱洗錢，指下列行為：
一、意圖掩飾或隱匿特定犯罪所得來源，或使他人逃避刑事追訴
    ，而移轉或變更特定犯罪所得。
二、掩飾或隱匿特定犯罪所得之本質、來源、去向、所在、所有
    權、處分權或其他權益者。
三、收受、持有或使用他人之特定犯罪所得。

◎洗錢防制法第14條第1項
有第二條各款所列洗錢行為者，處7 年以下有期徒刑，併科新臺
幣5百萬元以下罰金。

◎中華民國刑法第339條之4第1項
犯第339條詐欺罪而有下列情形之一者，處1年以上7年以下有期
徒刑，得併科1百萬元以下罰金：
一、冒用政府機關或公務員名義犯之。
二、三人以上共同犯之。
三、以廣播電視、電子通訊、網際網路或其他媒體等傳播工具，
    對公眾散布而犯之。
　
◎中華民國刑法第339條之2第1項
意圖為自己或第三人不法之所有，以不正方法由自動付款設備取
得他人之物者，處3年以下有期徒刑、拘役或30萬元以下罰金。